【裁判字號】    88,訴更,11
【裁判日期】    890124
【裁判案由】    請求購買無權占有土地
【裁判全文】
臺灣板橋地方法院民事判決  八十八年度訴更字第十一號
    原      告  甲○○
    訴訟代理人  藍火枝
                            送達地址：台北縣新莊市○○○路四五四號二樓
    被      告  臺灣省自來水股份有限公司
                            設.
    法定代理人  林學正      住.
    訴訟代理人  張景豐律師
右當事人間請求購買無權占有土地事件，本院判決如左：
    主    文
被告應給付原告新台幣貳拾貳萬肆仟壹佰參拾陸元及自本判決確定日起至清償日止，
按年息百分之五計算之利息。
原告其餘之訴駁回。
訴訟費用由被告負擔百分之五，餘由原告負擔。
    事    實
甲、原告方面：
一、聲明：
  （一）被告應依市價以每坪新台幣（下同）五千元，合計四百七十萬八千四百十三
        元，購買原告所有坐落台北縣三峽鎮○○段一─二○、一─二四地號總面積
        九四一．六八二五坪之二筆土地（以下簡稱系爭二筆土地）。
  （二）若前項請求無理由，被告應將系爭二筆土地騰空（除去蓄水）返還與原告。
  （三）被告應給付原告相當於十二年之租金八十一萬三千六百十二元及自判決確定
        日起至清償日止，按年息百分之五計算之利息。
二、陳述：
  （一）緣被告設置臺北縣三峽鎮鳶山堰蓄水庫，致原告所有土地淹沒，經原告委託
        代理人藍火枝多次向被告陳情依法辦理收購及補償事宜，被告雖自認淹沒系
        爭二筆土地之事實，惟認原告未於公告期日內辦理，即不得請求，茲若予以
        原告辦理補償，即有圖利原告，故一再卸責不予辦理，並命原告提起民事訴
        訟。為此，原告乃就被告鳶山堰管理單位所不質疑（即被告單位自認淹沒事
        實為其所造成）部分即系爭二筆土地，提起本件訴訟。
  （二）按「蓄水人對於水庫集水區域內可能淹沒之土地及改良物，應詳為調查，擬
        具收購、補償及遷移辦法，報經有關主管機關核准後實施。」「與辦水利事
        業之機關或自治團體，如有使用他人土地之必要時，得按時價購買其土地．
        ．．」「凡因蓄水或排水發生損害，其賠償數額雙方無法協議時，得申請主
        管機關查勘實際情形核定之。不服主管機關核定之賠償額者，應於收受核定
        通知後三十日內向該管法院起訴。」為水利法第六十九條之一、水利法施行
        細則第一百條第一項、第一百十七條所明文。本件被告於七十四年間蓄水淹
        沒原告所有系爭二筆土地，又被告於七十九年間函報臺灣省政府有關鳶山堰
        蓄水庫，其蓄水範圍設計最高洪水位標高五三．五公尺以下之蓄水域（包括
        堰體、堰頂其面積為一五八公頃）均在蓄水域範圍內，不得自由使用，確保
        被告使用權利水質安全，另依被告鳶山堰蓄水庫管理機關之技術部門鑑定及
        該管理機關、專案會議紀錄所自承，原告土地在高程五一．五公尺時業已遭
        淹沒，故依前揭規定，被告就系爭二筆土地自應依時價向原告辦理收購及補
        償之義務。惟經原告多次向被告陳情辦理收購補償事宜，被告雖自認設置水
        庫淹沒、使用原告土地之事實，但以「原告未於其公告期限內辦理，茲予以
        補償，恐有圖利原告之嫌」，不予辦理，經原告委請前省議員陳歐珀向水利
        主管機關前臺灣省水利處陳情，水利處亦以前揭理由，不予核定賠償金額（
        即核定賠償金額為零）。而查系爭二筆土地經原告委託宏大不動產鑑定股份
        有限公司鑑價結果，每坪五千元，其面積共九四一．六八二五坪，合計總價
        四百七十八萬八千四百十三元，爰請求判決如聲明第一項所示。
  （三）被告為一營利法人，其無權占有原告土地營利，核屬私權爭執，參照水利法
        第九十七條規定、最高法院六十三年度台上字第六七號判例意旨及水利法施
        行細則第一百十七條規定，並未限制原告不得以私權糾紛，向普通法院提起
        救濟，況被告及主管機關於歷次協調會均認為且同意就本案糾紛循求普通法
        院起訴，故前項請求（依市價價購）若無理由，原告亦得依民法第七百六十
        七條之規定，請求判決如聲請第二項所示。
  （四）被告無占用原告所有之系爭二筆土地，每年應獲有相當於租金之不當得利，
        依土地法第一百十條：「地租不得超過地價百分之八．．．．。前項地價指
        法定地價。」之規定，系爭土地每平方公尺之公告現值為六百元，換現每坪
        之公告現值為一千八百十五元，系爭二筆土地共九四一．六八二五坪，依前
        揭規定計算，每年地租為：一千八百十五元×九四一．六八二五坪×百分之
        八等於十三萬六千七百三十二元。又被告自承「參照七十四年十一月二十日
        航海圖」即已淹沒系爭二筆土地，至原告於八十七年間提起本訴訟止，已達
        十二年，以十二年整數計算，十二年之租金為十三萬六千七百三十二元×十
        二年等於一百六十四萬零七百八十四元，被告僅向請求相當於租金之不當得
        利八十一萬三千六百十二元，尚不及前揭金額之一半，應屬合理。故此部分
        請求判決如聲明第三項所示。
  （五）按行政命令不得牴觸法律，且人民之財產權為憲法、法律所保障，被告雖辯
        稱其水庫蓄水範圍經主管機關核定，惟仍不得免除其無權占有原告土地之責
        任，被告既一再自承系爭二筆土地為其所淹沒，即有義務按時價購買或騰空
        返還系爭二筆土地。
  （六）另按民法第一百五十三條第一項規定：「當事人互相表示意思一致者，無論
        其為明示或默示，契約即為成立。」即契約之成立非以書面為要件。被告於
        八十七年八月五日在前省議員陳歐珀服務處調解會議時即同意：若法院審理
        認定原告請求權仍未罹於消滅時效，被告即願依法院認定之結果，依法價購
        系爭二筆土地。嗣主管機關水利處邀集被告及前省議員陳歐珀於被告第十二
        區管理處開會，被告亦表示：原告未於公告期間內辦理登記，若予價購補償
        ，恐有圖利之嫌，建請原告向法院起訴，若法院審理認定原告請求權仍未罹
        於消滅時效，被告即願依法院認定結果，依法價購系爭二筆土地。又被告八
        十六年十一月二十二日總管理處八六台水供字第三○三七四號函復略以：「
        本案已請當初負責設計施工鳶山堰之北工處提供一期配置圖及地形圖各乙份
        ，惟因模糊不清無助比對，請貴處向北工處洽索辦理，並向第二區處調閱相
        關資料『詳實調查檢討是否因本公司建造鳶山堰致甲○○之土地遭淹沒，倘
        若屬實，則依規定辦理徵收補償』．．．」。是原告有請求被告依法價購系
        爭二筆土地之權利，參照民法第一百二十五條規定，尚未罹於十五年之消滅
        時效。故依前揭民法第一百五十三條規定，本案雙方意思一致，契約業已成
        立，而被告有淹沒系爭土地之事實，被告依法即有按時價購買系爭二筆土地
        （交付價金）之義務。
三、證據：提出臺灣省政府八十一年二月十日八一府建六字第一五九四○四號公告、
    臺灣省議會「甲○○先生陳情案」專案小組調處會議紀錄、被告公司第十二區管
    理處八十七年九月二日台水十二處總字第六三九七號函、甲○○君陳情因鳶山堰
    其土地遭淹沒要求補償研討會第二次會議紀錄、被告公司第十二區管理處公文簽
    辦單、民國七十五年四月一日公告前淹沒部份統計表、被告公司第十二區管理處
    辦理甲○○君陳情其土地被淹沒案處理經過報告資料等影本各一件、宏大不動產
    鑑定顧問股份有限公司鑑定報告書一份為證。
乙、被告方面：
一、聲明：駁回原告之訴。
二、陳述：
  （一）水利法第六十九條之一係在規定蓄水人於處理可能淹沒土地時，有擬具收購
        、補償及遷移辦法報經主管機關核准之義務，此應屬公法上之行政事項，又
        水利法施行細則第一百條第一項乃明文規定興辦水利事業之機關或自治團體
        為使用他人土地，有行使公權力按時價購買或申請徵收之權利，其行使主體
        為興辦水利事業之機關或自治團體，並係公權之行使，而非私權之行使，是
        原告依上開條文規定認係私權之爭執，請求判決被告按時價購買原告所有之
        系爭二筆土地，於法不合。
  （二）查鳶山堰蓄水庫係被告於七十二年十二月間興建完成，七十四年二月間蓄水
        運轉使用，被告曾公告劃定五一．五公尺以下為淹沒區，並於七十五年四月
        一日公告請淹沒區內私有土地辦理登記，擬依法申請核准辦理收購補償，因
        原告當時並未辦理登記，故未予收購補償；七十九年八月十七日臺灣省政府
        發布臺灣省蓄水庫蓄水範圍使用管理辦法，被告乃依上開辦理第二條第二項
        規定擬定鳶山堰蓄水範圍送請臺灣省政府建設廳會同有關機關勘定後，報請
        臺灣省政府核定並公告之，臺灣省政府終於八十一年二月十日以八一府建六
        字第一五九四○九號公告鳶山堰設計最高洪水位標高五三．五公尺以下蓄水
        範圍內禁止事項。有關原告所有系爭二筆土地，經被告所屬第十二區管理處
        調查結果，確在五一．五公尺以下之淹沒區，基於權責乃呈報省政府水利處
        核辦是否准予收購補償。茲依原告之主張，系爭二筆土地在前開公告徵收範
        圍內，應辦理徵收補償，惟徵收行為及禁止為某種使用之行為均係公法行為
        ，而本件係就辦理補償與否有所爭執，非就補償金額之爭執，原告不服，應
        循行政爭訟程序請求救濟，其以水利法第六十九條之一有關公法上行政事項
        之規定，及水利法施行細則第一百條第一項有關公權行使之相關規定，為本
        件私法上之請求，難認為適法。原告又主張援引水利法施行細則第一百十七
        條關於損害賠償之規定，然該條係規定「凡因蓄水或排水發生損害，其賠償
        數額雙方無法協議時，得申請主管機關查勘實際情形核定之。不服主管機關
        核定之賠償額者，應於收受核定通知後三十日內向該管法院起訴。」茲原告
        並未踐行上開程序，其遽行提起本訴，亦難認其請求為有理由。
  （三）退步言之，縱認原告請求被告按時價收購系爭二筆土地為有理由，惟原告主
        張以宏大不動產鑑定顧問股份有限公司於八十七年十二月一日之鑑定結果，
        認以系爭二筆土地現值為每坪五千元作為請求收購之價金標準，惟依卷附土
        地登記謄本所載系爭土地之公告現值每平方公尺僅為六百元，換算每坪為一
        千八百十五元，而系爭二筆土地既已被淹沒，鑑定報告認其價值每坪五千元
        ，共計四百七十萬八千四百十三元，實屬過高。又上開鑑定公司係原告單方
        所委請，其勘估日期為八十七年十二月一日，已復久遠，且勘估時原告並未
        履行領勘，上開鑑定公司係依原告口述位置自行前往，亦未依據地政事務所
        測量之界址為基準，是該鑑定報告不足採憑，已至為明灼。
  （四）未查被告係本於公權力使用系爭二筆土地，自與民法第七百六十七條無權占
        有有殊，原告主張依前揭法條之規定排除被告之侵害，除去蓄水騰空返還土
        地，不無誤會。原告另請求被告按每年每坪以七十二元計算之不當得利，未
        據其提出計算式及根據，亦難認有據，應予駁回。
  （五）前揭臺灣省蓄水庫蓄水範圍使用管理辦法係臺灣省政府依據水利法第五十四
        條之一規定訂定。按水利法第五十四條之一規定，水庫蓄水範圍內，不得妨
        礙水庫營運與安全之行為。前項蓄水範圍，應禁止或許可之事項及遊艇等之
        管理，由主管機關會同有關機關訂定，報准上級主管機關後實施；而依同法
        第四條規定，本法所稱主管機關，在中央為中央水利主管機關，在省（市）
        為省（市）政府，在縣（市）為縣（市）政府；又參酌同法第九十三條定有
        違反本法或主管機關依法所發有關水利管理命令，而擅行或妨礙取水或排水
        之處罰規定，足見臺灣省蓄水庫蓄水範圍使用管理辦法係臺灣省政府基於法
        律授權並依法發布之行政命令，具一般性、抽象性法律效力，應無庸疑。茲
        被告依上開辦法第二條規定，擬定鳶山堰蓄水範圍送請臺灣省政府建設廳會
        同有關機關勘定後，報請臺灣省政府核定並公告之，臺灣省政府於八十一年
        二月十日以八一府建六字第一五九四○九號公告鳶山堰設計最高洪水位標高
        五三．五公尺以下蓄水範圍內禁止事項，即上開辦法第四條所規定之禁止事
        項，洵屬妥適，特予陳明。
      理    由
一、按訴狀送達後，原告不得將原訴變更或追加他訴。但經被告同意或不甚礙被告之
    防禦及訴訟之終結者，不在此限。被告於訴之追加或變更無異議，而為本案之言
    詞辯論者，視為同意變更或追加，民事訴訟法第二百五十五條定有明文。本件原
    告雖於起訴狀送達被告後追加如其聲明第二項所示之訴，惟被告對此項訴之追加
    並未表示異議，且就該部分為本案之言詞辯論，故該部分之追加，應予准許，先
    予敘明。
二、本件原告起訴主張：被告設置臺北縣三峽鎮鳶山堰蓄水庫，依其於七十九年間函
    報臺灣省政府有關鳶山堰蓄水庫，其蓄水範圍設計最高洪水位標高五三．五公尺
    以下之蓄水域（包括堰體、堰頂其面積為一五八公頃）均在蓄水域範圍內，不得
    自由使用，及被告鳶山堰蓄水庫管理機關之技術部門鑑定及該管理機關、專案會
    議紀錄所自承，系爭二筆土地在高程五一．五公尺時業已遭淹沒，故依水利法第
    六十九條之一、水利法施行細則第一百條第一項、第一百十七條之規定，被告就
    系爭二筆土地自應依時價向原告辦理收購及補償之義務，惟經原告多次向被告陳
    情辦理收購補償事宜，被告雖自認設置水庫淹沒、使用原告土地之事實，但以「
    原告未於其公告期限內辦理，茲予以補償，恐有圖利原告之嫌」為由，不予辦理
    ，經原告委請前省議員陳歐珀向水利主管機關前臺灣省水利處陳情，水利處亦以
    前揭理由，不予核定賠償金額，為此訴請被告應依市價以每坪五千元，合計四百
    七十萬八千四百十三元，購買系爭二筆土地；又若前項請求無理由，惟被告無權
    占有原告土地營利，核屬私權爭執，被告應將系爭二筆土地騰空（除去蓄水）返
    還原告；另被告無占用原告系爭二筆土地，每年應獲有相當於租金之不當得利，
    依土地法第一百十條之規定，系爭土地每平方公尺之公告現值為六百元，換算每
    坪之公告現值為一千八百十五元，系爭二筆土地共九四一．六八二五坪，每年地
    租為十三萬六千七百三十二元，且被告自承「參照七十四年十一月二十日航海圖
    」即已淹沒系爭二筆土地，至原告於八十七年間提起本訴訟止，已達十二年，以
    十二年整數計算，十二年之租金為一百六十四萬零七百八十四元，被告僅向請求
    相當於租金之不當得利八十一萬三千六百十二元，尚不及前揭金額之一半，應屬
    合理，故原告亦得請求被告給付八十一萬三千六百十二元及自判決確定日起至清
    償日止，按年息百分之五計算之利息等語。
三、被告則以：鳶山堰蓄水庫係被告於七十二年十二月間興建完成，七十四年二月間
    蓄水運轉使用，被告曾公告劃定五一．五公尺以下為淹沒區，並於七十五年四月
    一日公告請淹沒區內私有土地辦理登記，擬依法辦理收購補償，因原告當時並未
    辦理登記，故未予收購補償，七十九年八月十七日臺灣省政府發布臺灣省蓄水庫
    蓄水範圍使用管理辦法，被告乃依上開辦理第二條第二項規定擬定鳶山堰蓄水庫
    範圍送請臺灣省政府建設廳會同有關機關勘定後，報請臺灣省政府於八十一年二
    月十日以八一府建六字第一五九四○九號公告鳶山堰設計最高洪水位標高五三．
    五公尺以下蓄水範圍內禁止事項。而系爭二筆土地經被告所屬第十二區管理處調
    查結果，確在五一．五公尺以下之淹沒區，基於權責乃呈報省政府水利處核辦是
    否准予收購補償，故本件係就辦理補償與否有所爭執，非就補償金額之爭執，原
    告不服，應循行政爭訟程序請求救濟，其以水利法第六十九條之一有關公法上行
    政事項之規定，及水利法施行細則第一百條第一項有關公權行使之相關規定，為
    本件私法上之請求，難認為適法；又原告雖援引水利法施行細則第一百十七條關
    於損害賠償之規定，然原告未踐行該條規定之程序，遽行提起本訴，亦難認其請
    求為有理由。又縱認原告請求被告按時價收購系爭二筆土地為有理由，惟原告以
    宏大不動產鑑定顧問股份有限公司之鑑定報告認系爭二筆土地價值每坪五千元，
    共計四百七十萬八千四百十三元，實屬過高。另被告係本於公權力使用系爭二筆
    土地，自與民法第七百六十七條無權占有有殊，原告主張依前揭法條之規定排除
    被告之侵害，除去蓄水騰空返還土地，不無誤會；原告另請求被告按每年每坪以
    七十二元計算之不當得利，未據其提出計算式及根據，亦難認有據等語，資為抗
    辯。
四、查本件被告於興建鳶山堰蓄水庫曾公告劃定五一．五公尺以下為淹沒區，並於七
    十五年四月一日公告請淹沒區內私有土地辦理登記，擬依法申請核准辦理購補償
    ，因原告當時並未辦理登記，故未予收購補償，七十九年八月十七日臺灣省政府
    發布臺灣省蓄水庫蓄水範圍使用管理辦法，被告乃依上開辦理第二條第二項規定
    擬定鳶山堰蓄水庫範圍送請臺灣省政府建設廳會同有關機關勘定後，報請臺灣省
    政府於八十一年二月十日以八一府建六字第一五九四○九號公告鳶山堰設計最高
    洪水位標高五三．五公尺以下蓄水範圍內禁止事項，且系爭二筆土地經被告所屬
    第十二區管理處調查結果，確在五一．五公尺以下之淹沒區等事實，為兩造所不
    爭執，並有原告提出之臺灣省政府八十一年二月十日八一府建六字第一五九四○
    四號公告、臺灣省議會「甲○○先生陳情案」專案小組調處會議紀錄、被告公司
    第十二區管理處八十七年九月二日台水十二處總字第六三九七號函、甲○○君陳
    情因鳶山堰其土地遭淹沒要求補償研討會第二次會議紀錄、被告公司第十二區管
    理處公文簽辦單、民國七十五年四月一日公告前淹沒部份統計表等影本各一件為
    證，自堪信為真實。
五、原告雖主張依水利法第六十九條之一、水利法施行細則第一百條第一項之規定，
    被告就系爭二筆土地有依時價向原告辦理收購之義務云云，惟按土地法第六十九
    條之一：「蓄水人對於水庫集水區域內可能淹沒之土地及改良物，應詳為調查，
    擬具收購、補償及遷移辦法，報經有關主管機關核准後實施。」，係責令蓄水人
    應妥為調查水庫集水區內可能淹沒之私人所有之土地及建築改良物，並擬具收購
    、補償及遷移辦法，報請水利主管機關核准義務之規定；水利法施行細則第一百
    條第一項：「與辦水利事業之機關或自治團體，如有使用他人土地之必要時，得
    按時價購買其土地。如土地所有人拒絕購買，得依照土地法之規定申請徵收。」
    則為授與興辦水利事業之機關或自治團體為使用他人土地之必要時，得按時價購
    買或申請徵收權利之規定，均非授與土地所有人有向蓄水人或興辦水利事業之自
    治團體或機關請求強制購買土地之權利，故原告以上開法條為據，認被告有義務
    依時價購買系爭二筆土地，顯非可採。原告雖又主張被告於八十七年八月五日在
    前省議員陳歐珀服務處調解會議時即同意：若法院審理認定原告請求權仍未罹於
    消滅時效，被告即願依法院認定之結果，依法價購系爭二筆土地。嗣主管機關水
    利處邀集被告及前省議員陳歐珀於被告第十二區管理處開會，被告亦表示：原告
    未於公告期間內辦理登記，若予價購補償，恐有圖利之嫌，建請原告向法院起訴
    ，若法院審理認定原告請求權仍未罹於消滅時效，被告即願依法院認定結果，依
    法價購系爭二筆土地。又被告八十六年十一月二十二日總管理處八六台水供字第
    三○三七四號函復略以：「本案已請當初負責設計施工鳶山堰之北工處提供一期
    配置圖及地形圖各乙份，惟因模糊不清無助比對，請貴處向北工處洽索辦理，並
    向第二區處調閱相關資料『詳實調查檢討是否因本公司建造鳶山堰致甲○○之土
    地遭淹沒，倘若屬實，則依規定辦理徵收補償』．．．」，是原告有請求被告依
    法價購系爭二筆土地之權利，參照民法第一百二十五條規定，尚未罹於十五年之
    消滅時效，故依前揭民法第一百五十三條規定，本案雙方意思一致，契約業已成
    立，被告依法即有按時價購買系爭二筆土地之義務云云，然按買賣契約之成立，
    以當事人就標的物及其價金互相同意為要件，其未就標的物及價金互相同意者，
    自不得謂其買賣契約為已成立（民法第三百四十五條及最高法院二十二年度上字
    第四五九號判例參照），而觀諸原告所舉前開在前省議員陳歐珀服務處之調解會
    議、水利處邀集被告、前省議員陳歐珀於被告第十二區管理處開會時調解會議及
    被告八十六年十一月二十二日總管理處八六台水供字第三○三七四號函等內容，
    均未見被告有表示願有以若干之價金購買被告所有系爭二筆土地之意思，可見兩
    造間並未合意成立系爭二筆土地之買賣契約，至為灼然，是原告認兩造契約業已
    成立，殊有誤解，亦難採取。
六、次按前揭水利法第六十九條之一及水利法施行細則第一百條第一項等規定，並非
    被告得占有使用系爭二筆土地之法律依據，又水利法第五十四條之一第一項係規
    定水庫蓄水範圍內，不得妨礙水庫營運與安全之行為及遊艇等之管理，依同條第
    二項規定授權主管機關訂定之臺灣省蓄水庫蓄水範圍使用管理辦法亦僅規範蓄水
    範圍內應禁止或許可之事項，亦非被告得占有使用系爭二筆土地之權源，是被告
    抗辯其係本於公權力使用系爭二筆土地，非無權占有云云，並不足採。惟按權利
    之行使，不得違反公共利益，或以損害他人為主要目的，為民法第一百四十八條
    所明定。本件系爭二筆土地既係在台灣省政府於八十一年二月十日以八一府建六
    字第一五九四○九號公告鳶山堰設計最高洪水位標高五三．五公尺以下蓄水範圍
    內，倘若將系爭二筆土地內之蓄水排除，勢必對被告管理營運鳶山堰蓄水庫及使
    用該蓄水庫水源之居民造成莫大之影響，不言可喻，是則原告依民法第七百六十
    七條規定請求被告將系爭二筆土地騰空（即除去蓄水）返還系爭土地，其行使權
    利顯然違反公共利益，依前揭民法第一百四十八條第一項規定，自為法所不許。
七、末按無法律上之原因而受利益，致他人受損害者，應返還其利益，民法第一百七
    十九條前段定有明文；又無權占有他人土地，可能獲得相當於租金之利益，為社
    會通常之觀念，占有人應依不當得利之法則返還其所受之利益，最高法院六十一
    年度台上字第一六九五號判例意旨可參。本件被告占有系爭二筆土地蓄水營運受
    有利益，致原告受有損害，則原告依不當得利之法則請求被告給付相當於租金之
    損害部分，於法有據。被告雖抗辯原告未踐行水利法施行細則第一百十七條規定
    之程序，遽行起訴請求返還不當得利，為無理由云云，然該條僅係規定「凡因蓄
    水或排水發生損害，其賠償數額雙方無法協議時，得申請主管機關查勘實際情形
    核定之。不服主管機關核定之賠償額者，應於收受核定通知後三十日內向該管法
    院起訴。」並非限制損害賠償請求人就其所受之損害須先經主管機關查勘核定後
    ，不服其核定，始得向法院起訴，故被告上開辯解，並非可採。又查耕地地租不
    得超過地價百分之八，此項地價係指法定地價；所謂法定地價，係指土地所有權
    人依土地法所申報之地價，分別為土地法第一百十條、第一百四十八條所明定。
    此計收租金之規定，於不當得利事件雖非當然一體適用，然未嘗不可據為計算所
    受利益之標準。而以年息百分之八為限，乃耕地租金之最高限額，非謂必照申報
    價額百分之八計算之，且尚斟酌基地位置、工商繁榮程度、使用人利用基地之經
    濟價值等情事，以為決定。原告主張應依系爭二筆地價之百分之八，並按公告現
    值每平方公尺六百元計算本件不當得利之數額，尚嫌無據。再查系爭二筆土地面
    積共為三千一百十三平方公尺（三峽鎮○○段一─二○地號面積為二千三百六十
    八平方公尺，同段一─二四地號面積為七百四十五平方公尺），申報地價為每平
    方公尺均為一百二十元，且係坐落台北縣三峽鎮西北方、山坡地保育區○○○○
    ○道路，距離三鶯大橋有三至四公里，附近甚少有公共設施，生活機能、交通運
    輸條件均不甚便利等情，有原告提出之宏大不動產鑑定顧問股份有限公司鑑定報
    告書一份內所附之調查報告及系爭二筆土地登記謄本在卷可稽。本院參照土地法
    上開規定及斟酌系爭二筆土地所在位置、繁榮程度及被告利用之現況等情狀，認
    以申報地價年息百分之五計算本件不當得利之額度為適當。依此計算，原告請求
    被告應自七十四年十一月十二日起至八十七年十二月二十九日本件起訴時止，以
    十二年整計算之不當得利數額為二十二萬四千一百三十六元（即：一二○元×三
    一一三平方公尺×百分之五×十二年＝二二四一三六元）。
八、綜上所陳，原告請求被告給付相當於租金之不當得利二十二萬四千一百三十六元
    及自本判決確定確定日起至清償日止，按年息百分之五計算之利息，為有理由，
    應予准許；其逾上開金額、利息之請求，及請求被告應依市價以每坪五千元，合
    計四百七十萬八千四百十三元，購買系爭二筆土地，暨請求被告應將系爭二筆土
    地騰空（除去蓄水）返還部分，則無理由，應予駁回。
九、本件事證已臻明確，兩造其餘攻擊防禦方法，經本院斟酌後，認為均不足以影響
    本判決之結果，自無庸一一予以論駁，附此敘明。
據上論結，本件原告之訴為一部有理由，一部無理由，依民事訴訟法第七十九條但書
判決如主文。
中      華      民      國    八十九    年      一      月    二十四    日
                                    臺灣板橋地方法院民事第三庭
~B法  官  高文淵
右正本證明與原本無異。
如不服本判決，應於判決送達後廿日內，向本院提出上訴狀。
中      華      民      國    八十九    年      一      月    二十四    日
~B書記官  李錦輝


司法院資訊處製作；財團法人民間司法改革基金會備份。
